【裁判字號】    96,訴,1845
【裁判日期】    980423
【裁判案由】    清償債務
【裁判全文】
臺灣高雄地方法院民事判決              96年度訴字第1845號
原      告  張惟毅即廣德佳科技複合企業社
訴訟代理人  王家鈺律師
被      告  祥展營造有限公司
法定代理人  丙○○
被      告  林清發即新楠實業行
上列當事人間請求清償債務事件，經本院於民國98年4月16日言
詞辯論終結，判決如下：
  主  文
被告林清發應給付原告新台幣伍佰壹拾萬元，及自民國九十六年
五月一日起至清償日止，按年息百分之五計算之利息。
原告其餘之訴駁回。
訴訟費用由被告林清發負擔。
本判決原告勝訴部份於原告以新台幣壹佰柒拾萬元為被告林清發
供擔保後，得假執行。
原告其餘假執行之聲請駁回。
  事實及理由
壹、程序部分：
一、按「當事人喪失訴訟能力或法定代理人死亡或其代理權消滅
    者，訴訟程序在有法定代理人或取得訴訟能力之本人，承受
    其訴訟以前當然停止。」「第168 條至第172 條及前條所定
    之承受訴訟人，於得為承受時，應即為承受之聲明。」「當
    事人不聲明承受訴訟時，法院亦得依職權，以裁定命其續行
    訴訟。」民事訴訟法第170 條、第175 條第1 項、第178 條
    分別定有明文。查本件原告起訴時，被告祥展營造有限公司
    （下稱祥展公司）之法定代理人為朱威霖，嗣於民國98年1
    月22日變更為丙○○，惟丙○○並未聲明承受訴訟，本院乃
    於98年3 月25日依職權以裁定命丙○○承受訴訟，合先敘明
    。
二、本件被告林清發、祥展公司經合法通知，無正當理由未於最
    後言詞辯論期日到場，核無民事訴訟法第386 條所列各款情
    形，爰依原告之聲請，由其一造辯論而為判決。
貳、實體部分：
一、原告主張：被告祥展公司於95年間向訴外人保五總隊承攬「
    95年度整建仁武營區機動中隊勤務宿舍2 棟2 層樓工程」後
    （下稱整建工程），將之轉包予被告林清發即新楠實業行，
    林清發又將其中水電工程部分（下稱系爭工程）交由原告施
    作，總工程款為新台幣（下同）550 萬元。詎原告於施工過
    程中依約向林清發請款時，林清發僅給付其中40萬元，而所
    簽發合計110 萬元之支票則遭退票。詎伊就其餘工程款510
    萬元向被告請款時，林清發竟避不見面，祥展公司亦拒絕給
    付，依共同承攬之法律關係，祥展公司與林清發就上開工程
    款自應負連帶給付之責。又縱認祥展公司與原告間先前並無
    承攬關係存在，惟因在林清發避不見面後，經保五總隊出面
    協調後，祥展公司應允由原告繼續施工，並同意將祥展公司
    得向保五總隊領取之工程尾款交由原告領取，祥展公司因而
    將用以領取本件工程款之存摺及印章交付與原告供領款使用
    ，原告始續行施作並完工驗收，是依此亦足認原告與祥展公
    司間就此部分工程成立承攬契約。爰依共同承攬、分別承攬
    之法律關係，提起本訴，並先位聲明：(1)被告祥展公司及林
    清發應連帶給付原告510 萬元及自支付命令送達翌日起至清
    償日止，按年息5%計算之利息。(2)願供擔保請准宣告假執行
    。備位聲明：(1)被告林清發應給付原告510 萬元，及自支付
    命令送達翌日起至清償日止，按年息5%計算之利息。(2)被告
    祥展公司應給付原告1,600,625 元，及自支付命令送達翌日
    起至清償日止，按年息5%計算之利息。(3)第一、二項所命給
    付，如被告其中一人已為給付，則其他被告在給付範圍內免
    給付義務。(4)願供擔保請准宣告假執行。
二、被告祥展公司未於最後言詞辯論期日到場，惟據其前所為之
    陳述略以：被告對有向保五總隊承攬本件整建工程後轉包予
    林清發之事實，並不爭執。但否認與原告間有承攬關係存在
    ，原告請求並無所據等語，資為抗辯。並聲明駁回原告之訴
    及如受不利判決，願供擔保免為假執行。
三、被告林清發並未到庭，亦未提出書狀作何聲明或陳述。
四、兩造爭執及不爭執事項：
  (一)不爭執部分：
  1.祥展公司向保五總隊承攬整建工程後，將之轉包予林清發即
    新楠實業行，林清發又將系爭工程交由原告施作，總工程款
    為550 萬元。有工程承攬合約書在卷可稽。
  2.原告已自林清發受領本件工程款中之40萬元。
  3.整建工程之尾款1,600,625元，目前為被告所持有中。
  (二)爭執部分：
  1.林清發尚應給付原告之工程款為若干？
  2.原告與祥展公司間就系爭工程有無承攬關係存在？若有，祥
    展公司應給付原告之工程款為若干？
五、本院判斷：
  (一)林清發尚應給付原告之工程款為若干？
    原告主張祥展公司向保五總隊承攬整建工程後，將之轉包予
    林清發，林清發又將其中之系爭工程交由原告施作，總工程
    款為550 萬元，後僅領取40萬元，尚有工程款510 萬元未領
    取等事實，業據其提出工程承攬合約書、報價單、統一發票
    、支票暨退票理由單為證，被告祥展公司對此並不爭執，而
    被告林清發於相當時期受合法通知後，並未於言詞辯論期日
    到場或提出準備書狀就上開情事為爭執，是經本院審核原告
    所提證據資料，認原告主張之事實，應為真實。
  (二)原告與祥展公司間就系爭工程有無承攬關係存在？若有，祥
    展公司應給付原告之工程款為若干？
    1.查祥展公司向保五總隊承攬整建工程後，將之轉包予林清
      發，林清發又將系爭工程部分交由原告施作，而依林清發
      與原告所簽訂之工程承攬合約書上所載，其立約人乙方為
      原告，而甲方雖記載為「新楠實業行（祥展營造有限公司
      ）  負責人林清發（朱威霖）」，但僅有「新楠實業行」
      「林清發」之印章蓋於上，並無祥展公司或其負責人之章
      ，此有該合約書在卷可憑（見本院卷一第41頁至45頁），
      又新楠實業行為林清發獨資設立，此亦有該營利事業登記
      公示資料查詢表足參（見本院卷一第263 頁），是可認林
      清發有將系爭工程轉包予原告無誤，惟依該合約書所載祥
      展公司是否亦有共同具名將系爭工程轉包予原告，並非無
      疑，而此既為祥展公司所否認，原告又未能提出證據以資
      證明祥展公司有與其簽約之合意，況原告亦自陳契約係與
      林清發所簽訂，是林清發轉包，與祥展公司並無直接關係
      等語（見本院卷第156 頁），顯見於簽訂上開合約時，祥
      展公司並未出面，且未與原告有簽訂承攬契約之合意，是
      原告主張與祥展公司間就系爭工程存有承攬契約等語，即
      無可採。
    2.另原告主張被告祥展公司就停工後未完工部分之工程，表
      示願負責，是兩造就此部分之工程存有承攬關係等語，惟
      原告上開主張亦為被告祥展公司所否認，並辯稱是幫林清
      發處理後續事宜的意思等語，原告則聲請傳訊其他包商為
      證，經查：證人翁奇祿到庭證稱：「我是正昇貿易有限公
      司的負責人，林清發跟我們公司簽合約，... ，後來我們
      發現在工程中間，財務有發生問題，祥展公司有一位易先
      生到工地跟原告協商，協商內容我不清楚，後來祥展公司
      沒有跟我們公司簽合約，但說要我們將工程完成，他會負
      責。」等語（見本院卷第265 頁背面）。證人乙○○則證
      稱：「我只是向林清發包泥水工程」「（問停工中會議何
      人參與？你是否知道開會結果？）祥展公司與林清發、張
      惟毅。不清楚，復工後沒有領到工資。」等語（見本院卷
      第277 頁背面），是依上開二證人所證，渠等對協商內容
      均表示不清楚，另證人丁○○、甲○○即保五總隊人員亦
      到庭分別證述：不知道與下包間的協商結論為何；就我所
      知協商沒有結果等語。（見本院卷一第267 頁），再者，
      觀諸原告所謂兩造協商之時間點為95年底，而協商之緣由
      乃因原告未領取到工程款，故而系爭工程乃暫時停工，直
      至協商後，原告透過甲○○向被告林清發取得保五總隊用
      以支付予被告祥展公司工程款之存簿用以擔保工程款之支
      付，始進場施作，此亦據原告自陳在卷，而停工當時系爭
      工程已完成絕大部分之工程，保五總隊所應付給被告祥展
      公司之工程款亦僅剩尾款1,600,625 元，先前所撥付之工
      程款21,769,375元均已匯入祥展公司於華南商業銀行楠梓
      分行之帳戶內，再或轉入被告林清發所設立之將宏興業有
      限公司內，或由林清發所領走，此為原告拿到祥展公司存
      簿時所明知，且有保五總隊所檢送之工程付款資料、存摺
      明細在卷可參，是依上開情形，兩造協商當時之工程已近
      完工，而工程款已大部分遭被告林清發領走，惟林清發與
      下包間之工程款糾紛並不只原告此一件，金額亦非少數，
      此為兩造於協商當時所明知，依理，被告祥展公司似不可
      能在尚未取得任何工程款，而工程款僅剩1,600,625 元未
      領取之情況下，會於協商時對所有下包商表示願就未付工
      程款付清償之責（因未付金額少則5 、6 百萬元，多則千
      萬元以上），另若協商當時祥展公司係表示願就未完工部
      份負清償之責，亦應會就各下包商應再施作之範圍、金額
      為一協調、確定，以為日後付款之依據，惟依原告及上開
      證人所述可知，協商當時並未有此協議，是被告稱辯當時
      是幫林清發處理後續事宜的意思等語，尚非不足採，況依
      上開證人所言，亦不足以認定被告祥展公司有向原告承諾
      願對全部工程款或復工部分之工程款負責清償之意，而原
      告又未能提出其他有利之證據以實其說，是原告主張與被
      告祥展公司間就復工後之工程存有承攬關係，亦不足採。
六、綜上所述，原告雖未能證明與被告祥展公司間存有承攬關係
    ，惟因被告林清發確有將系爭工程轉包予原告，且尚積欠原
    告510 萬元之工程款尚未給付，從而，原告本於與被告林清
    發間之承攬關係，請求被告林清發應給付510 萬元，及自支
    付命令送達翌日即96年5 月1 日起至清償日止，按年息百分
    之5 計算之利息，為有理由，逾此部份之請求，則無理由，
    應予駁回。
七、本件原告陳明願供擔保，請准為假執行之宣告，經核就原告
    勝訴部份核無不合，爰酌定相當擔保金額准許之。至原告敗
    訴部份，其假執行之聲請即失所依附，應予駁回。
八、據上論結，本件原告之訴為一部有理由、一部無理由，依民
    事訴訟法第385 條第1 項前段、第390 條第2 項、第79條，
    判決如主文。
中    華    民    國    98    年    4     月    23    日
                        民事第六庭法  官  楊國祥
正本係照原本作成。
如對本判決上訴，須於判決送達後20日內向本院提出上訴狀。
中    華    民    國    98    年    4     月    23    日
                                  書記官  鄭淑華


司法院資訊處製作；財團法人民間司法改革基金會備份。
